臺灣高等法院刑事判決
110年度上易字第786號
上  訴  人  
即  被  告  黃建豪


上列上訴人即被告因妨害名譽案件，不服臺灣宜蘭地方法院110
年度易字第3號，中華民國110年2月18日第一審判決（起訴案號
：臺灣宜蘭地方檢察署109年度偵字第1348號），提起上訴，本
院判決如下：
    主  文
原判決撤銷。
黃建豪犯公然侮辱罪，處拘役肆拾日，如易科罰金，以新臺幣壹
仟元折算壹日。
    犯罪事實
一、黃建豪與沈延澤均為「TEON」網路遊戲之玩家，黃建豪之遊
    戲暱稱為「Fun鯊鯊」，沈延澤之遊戲暱稱則為「華麗的D調
    」，雙方先前因遊戲之故發生齟齬，黃建豪竟基於公然侮辱
    之犯意，接續於民國108年1月4日、108年3月18日，利用電
    腦及網際網路連線設備登入「TEON」網路遊戲，並於該遊戲
    平台上不特定之多數玩家均得共見共聞之世界頻道，以「Fu
    n鯊鯊」名義留言如附表一所示之言論，而以此方式侮辱沈
    延澤，足以貶損沈延澤之名譽及人格評價。案經沈延澤發現
    後報警處理而循線查獲上情。
二、案經沈延澤訴由高雄市政府警察局左營分局報告臺灣橋頭地
    方檢察署呈請臺灣高等檢察署檢察長令轉臺灣宜蘭地方檢察
    署檢察官偵查起訴。
    理  由
壹、有罪部分：
一、關於證據能力部分：
    本判決所引用之證據資料，無論供述證據或非供述證據，檢
    察官及上訴人即被告黃建豪（下稱被告）均同意有證據能力
    （見本院卷第69至71頁），且本院審酌該等供述證據作成時
    之情況，認為適當，非供述證據，亦查無非法取得而應予排
    除之情形，自均得作為證據。
二、認定犯罪事實所憑之證據及理由：
  ㈠被告之辯解： 
    被告固坦承確有於前揭時間，在「TEON」遊戲任何玩家均得
    共見共聞之世界頻道留言如附表一所示之言論，惟否認有何
    公然侮辱之犯行，辯稱：我上開貼文都沒有指名道姓說是誰
    ，不是在說告訴人沈延澤（下稱告訴人），我只知道遊戲中
    的敵方有一個人外號是「沈肥」，但我根本不認識「沈肥」
    ，也不知道他在現實生活中的真實身分，我如附表一所示的
    貼文都沒有連貫，中間穿插他人言論，無法讓人知道在說誰
    ，也沒有造成多數人看到我在講特定的某人如何，我與該遊
    戲玩家暱稱「華麗的雞巴毛」之人並非同盟，檢察官認我等
    為同盟，而將「華麗的雞巴毛」個人所說的話，都認與我有
    關，實係欲加之罪，且該頻道上的留言，視窗上超過20則，
    前面的留言就會不見，該等不特定的多數人不會剛好看到我
    的留言等語。
　㈡經查：
  ⒈有關被告為「TEON」網路遊戲之玩家，其遊戲暱稱係「Fun
　　鯊鯊」，其並於前揭時間，在「TEON」遊戲平台上不特定之
　　多數玩家均得共見共聞之世界頻道，以「Fun鯊鯊」名義留
　　言如附表一所示7 則言論等事實，業據被告於偵查、原審及
　　本院審判中供承明確（見109偵1348號卷第9至10、30頁、原
　　審卷第28、39頁、本院卷第69、98頁），並核與證人即告訴
    人於警詢、偵查中證述之情節相符（見警卷第1至3頁、108
    偵10572號卷第19、27、49頁），復有被告以暱稱「Fun鯊鯊
    」於「TEON」世界頻道留言之螢幕擷取畫面在卷可憑（證據
    出處見附表一所示），是此部分事實堪以認定。
　⒉按刑法上公然侮辱罪所謂「公然」，只須侮辱行為足使不特
　　定人或多數人得以共見共聞，即行成立，不以侮辱時被害人
　　在場聞見為要件。亦即刑法中「公然」之意義，係以不特定
　　人或多數人得以共見共聞之狀況為已足。申言之，係指行為
　　時處於一個流動、開放的空間或情境，任何人或不特定的多
    數人皆隨時可進出之場域，而不以有人現實上看到或聽到為
    必要。又所謂「侮辱」，係指以使人難堪為目的，以言語、
    文字、圖畫或動作表示不屑、輕蔑或攻擊之意思，足以對於
    個人在社會上所保持之人格及地位，達貶損其評價之程度即
    屬之。所謂「侮辱」，固然必須行為人所為之侮辱性言論，
    是對於特定或可得特定之人所為，始克該當，然此等「對象
    特定」之要求，只須見聞者依據談話當時之客觀情形，得以
    特定行為人所輕蔑謾罵之對象，即屬構成，並不以指名道姓
    或被害人同在現場為必要，更不問行為人與被害人是否相識
    。尤以現代人常以暱稱、別名、帳號在網際網路上從事各項
    活動，他人固然並非均可以自該代號或暱稱直接知悉使用者
    之真實身分、姓名、年籍、職業等資訊，然若是網路上或言
    論中已有足以特定或可得特定該代號、暱稱在現實世界中指
    涉何人之資訊，而得以特定使用人之真實身分，即足以認定
    該代號、暱稱是使用人之名譽、信用在真實世界之延伸，其
    仍應受名譽權及人格尊嚴之保障。　
　⒊被告雖以前詞置辯。惟查，告訴人亦為「TEON」網路遊戲之
    玩家，遊戲暱稱為「華麗的D調」，其於本件案發時之真實
    身分，係服役於海軍承德艦上擔任油機上士，「1208」為其
    所服役之承德艦之船舷編號等情，業據證人即告訴人於警詢
    證述明確（見警卷第1至3頁）。且觀諸被告所使用之暱稱「
    Fun鯊鯊」，與告訴人所使用之暱稱「華麗的D調」，於案發
    時在「TEON」世界頻道上之留言（見警卷第30至41頁、108
    偵10572號卷第29至43、51至69頁、109偵1348號卷第12至27
    頁），可見包含其等2人在內之數人，確實在案發時於「TEO
    N」世界頻道中互有對話往來；而被告留言如附表一編號1至
    6所示之貼文，係於108年1月4日短時間內接續張貼，該等貼
    文並多次提及「沈肥」，其前揭貼文之間雖穿插有他人之貼
    文，然仍可見被告該數則貼文所指涉者均為同一「沈肥」之
    人；參以被告於偵查中供承：（問：如何知道「華麗的D調
    」是承德鑑的軍人沈延澤？）這遊戲裡面很多都是彼此認識
    的，才進而知道沈延澤這個人等語（見109偵1348號卷第9頁
    背面）；且被告於如附表二所示之留言，亦敘及「蔡艦長」
    、「軍紀事件」等字眼，復於附表一編號1至6之貼文中，先
    後提及「軍裝」、「1208承德艦」等語，顯見其指涉之「沈
    肥」，即為其所明知服役於承德艦上之告訴人無疑，與該遊
    戲平台上暱稱「華麗的雞巴毛」之人，是否為其同盟隊友及
    與被告是否認識無關。尤有甚者，被告於108年3月18日所為
    「沈延澤豬八戒」之留言（即附表一編號7之貼文），更是
    直接將告訴人之姓名完整寫出，由此足見被告本件言論確係
    針對告訴人所為，且該頻道上之不特定多數遊戲玩家亦可知
    其所指涉之對象為告訴人甚明。被告固辯稱：我所張貼「沈
    延澤豬八戒」之貼文，是我與其他人私訊聊天的內容，因為
    錯頻才張貼至遊戲的世界頻道乙節（見原審卷第29頁、本院
    卷第23頁）。惟被告於偵查中在109年8月14日經檢察事務官
    詢問為何張貼該則貼文時，僅供稱「沒什麼用意」（見109
    偵1348號卷第30頁背面），且觀之其於警詢及偵查中之歷次
    陳述，亦從未敘及有何因錯頻而誤為張貼該則言論之事；何
    況，被告並未提出所謂錯頻張貼之事證以供佐證。是其所為
    辯解，要屬卸責之詞，並無可採。
　⒋又被告於「TEON」遊戲之世界頻道留言如附表一所示文字，
    該頻道係所有上線之不特定多數玩家均得共見共聞，業據被
    告於偵查中供承：（問：此遊戲頻道有多少玩家？）很多，
    至少破千，（問：哪些人可以看到其內的留言）我也不曉得
    ，只要是這個遊戲的玩家都能看到等語明確（見109偵1348
    號卷第9頁背面）；核與證人即告訴人於偵查中證稱：（問
    ：這個遊戲的對話，每個人都可以看到？）對，這個頻道是
    公開的，每個人都可以看到等情相符（見108偵10572號卷第
    27頁）。可見被告於上開遊戲平台上張貼如附表一所示之文
    字，確係已處於不特定多數玩家均得共見共聞之狀態，何況
    如上所述，在被告上開各留言之間，交錯有其他玩家之留言
    ，於該等不特定玩家上線留言時，自即目睹被告此等留言甚
    明，是被告辯稱該不特定之多數人不會剛好看到其留言乙節
    ，僅係其單方之辯詞，不足以作為對其有利之認定。至於被
    告雖另辯稱其控告告訴人妨害名譽之案件，卻遭檢察官為不
    起訴處分，而其遭告訴人控告之本案，竟受判處罪刑，其深
    感司法不公乙節。惟查，不同之刑事案件，所指涉之侵害性
    事實及證據資料本不相同，自難比附援引，遽以其定罪與否
    結果有異，即指摘司法不公；況稽諸被告控訴本件告訴人妨
    害名譽乙案之不起訴處分書，即臺灣橋頭地方檢察署109年
    度軍偵字第44號不起訴處分書，該案沈延澤所涉罪嫌之情節
    ，與本案並不相同，有卷附該不起訴處分書可參（見本院卷
    第83至86頁），則該案檢察官對於沈延澤以罪嫌不足而為不
    起訴處分之理由，仍不足以作為對被告有利之認定。
　⒌被告發表如附表一所示之文字，指稱「沈肥的車子很好認，
    輪胎被壓到沒氣就是他了」、「軍裝是否要訂做才穿的下」
    、「怎能吃成這樣」、「沈肥在上面吃水太深」、「吃啥牌
    的歐羅肥」、「豬八戒」等語，依一般社會通念理解，其內
    容均係指涉「沈肥」即告訴人身材臃腫肥胖，表示有輕侮、
    鄙視、嘲弄之意，客觀上足使受辱罵者即告訴人在精神上、
    心理上感到難堪與屈辱，而具有貶抑告訴人之名譽及人格尊
    嚴之意，確屬侮辱之言詞無疑。至於被告張貼如附表二所示
    之文字，依一般社會通念判斷，尚不具侮辱性（詳下述「不
    另為無罪諭知部分」所敘），此部分即不該當於公然侮辱罪
    。原審判決未查，就附表二之留言亦認定被告所為構成公然
    侮辱，自有未洽而無可維持，應予撤銷。
  ㈢綜上所述，被告就如附表一所示之言論，所為否認犯罪之辯
    解，核無可採。本案事證明確，被告所為上開公然侮辱之犯
    行堪以認定，應依法論科。
三、論罪科刑：
  ㈠被告行為後，刑法第309條之公然侮辱罪業於108年12月27日
    修正施行，惟此次修正，僅係將相關刑法分則條文中之罰金
    刑，依原刑法施行法第1條之1第2項規定之罰金刑提高標準
    ，加以換算後明定於刑法，僅係條文體例及文字之調整，就
    刑罰罰則實質上並未予修正，非屬法律之變更，自無刑法第
    2條第1項之適用，應依一般法律適用原則，逕行適用裁判時
    法即修正後之法律處斷。
  ㈡核被告所為，係犯刑法第309條第1項公然侮辱罪。被告於密
    切接近之時間、先後利用「TEON」遊戲之世界頻道實施如附
    表一所示辱罵言語，係基於同一侮辱之目的侵害相同被害人
    之法益，且自卷附「TEON」遊戲之世界頻道留言螢幕擷取畫
    面可見，本件被告除如附表一所示之侮辱性貼文外，於此段
    時間係持續與告訴人於網路上言語交鋒，憑此足見其各次貼
    文行為之獨立性極為薄弱，依一般社會健全觀念，難以強行
    分開，應視為數個舉動之接續施行，合為包括之一行為予以
    評價，屬接續犯而僅論以一罪。
  ㈢爰以行為人之責任為基礎，審酌被告僅因網路遊戲之細故，
    對告訴人有所不滿，即在不特定多數人均得共見共聞之「TE
    ON」世界頻道，發表辱罵告訴人之言論，已足使告訴人之名
    譽及人格尊嚴遭受不當之貶抑，所為殊無可取；並考量其犯
    後始終否認犯行，且迄未賠償告訴人所受損害之犯後態度；
    兼衡其犯罪之動機、目的、手段，及除本件犯罪外，未有犯
    罪前科之品行，有其前案紀錄表在卷可參（見本院卷第35頁
    ），具高職畢業之智識程度，現於木材工廠工作，每月薪資
    約新臺幣（下同）3萬餘元，已婚、有配偶及2名子女須扶養
    等生活狀況，以及所生危害等一切情狀，因原審科刑之基礎
    事實已有變動，且對被告有利，是原審判決所科之拘役50日
    已嫌過重，茲予量處如主文第二項所示之刑，並依刑法第41
    條第1項前段規定，諭知如易科罰金，以1千元折算1日之標
    準。
貳、不另為無罪諭知部分：
一、公訴意旨略以：被告於108年1月4日，在上開「TEON」網路
    遊戲平台上遊戲玩家均能看見之公開頻道，以「Fun鯊鯊」
    名義發表如附表二所示之留言，足以生損害沈延澤之名譽及
    人格評價。因認被告此部分所為，亦涉犯刑法第309條第1項
    公然侮辱罪嫌等語。
二、惟查，關於公訴意旨所指被告涉犯此部分罪嫌，固據被告承
    認有於108年1月4日，於本件遊戲平台之公開頻道，張貼如
    附表二所示之留言，並有證人即告訴人之指述可參，此部分
    事實雖堪以認定。然被告所發表之系爭言論，內容為「你們
    蔡艦長知道你執勤玩電動還出頭一堆嗎，等等變軍紀事件」
    ，依一般社會通念判斷，其語意係在提點告訴人於值勤時玩
    電動之部隊管理問題，並無對告訴人之人格為嘲弄、侮罵之
    意，非屬侮辱性之言論，自不得遽以公然侮辱罪相繩。對此
    部分，原應為無罪之判決，然因起訴書認此部分與上開成罪
    部分具一罪關係，爰不另為無罪之諭知。原審判決對此部分
    遽予論罪科刑，而未予不另為無罪之諭知，尚有未洽，應予
    撤銷。
參、綜上所述，被告之上訴雖無理由，然原審判決既有如上所述
    之可議之處，即無可維持而應予撤銷，本院爰撤銷原審判決
    ，並改判如主文第二項所示。
據上論斷，應依刑事訴訟法第369條第1項前段、第364條、第299
條第1項前段，判決如主文。
本案經臺灣宜蘭地方檢察署檢察官蔡豐宇提起公訴，臺灣高等檢
察署檢察官錢明婉到庭執行職務。　　　
中　　華　　民　　國　　110 　年　　11　　月　　9 　　日
                  刑事第二十二庭審判長法　官  王美玲
                                      法　官  葉韋廷
                                      法　官  陳銘壎
以上正本證明與原本無異。
不得上訴。
                                      書記官  吳思葦
中　　華　　民　　國　　110 　年　　11　　月　　9 　　日
附錄：本案論罪科刑法條全文
中華民國刑法第309條
公然侮辱人者，處拘役或9千元以下罰金。
以強暴犯前項之罪者，處1年以下有期徒刑、拘役或1萬5千元以
下罰金。
附表一： 
編號    日期           留言內容     證據出處 1 108年1月4日 沈肥的車子很好認，輪胎被壓到沒氣就是他了。 108偵10572號卷(下稱偵一卷)第51頁、109偵1348號卷(下稱偵二卷)第12頁 2 108年1月4日 沈肥照片已成為早安照，今天沈肥了沒。 偵一卷第63頁、偵二卷第13頁 3 108年1月4日 沈肥你的軍裝是否要訂做才穿的下。 偵一卷第63頁、偵二卷第13頁 4 108年1月4日 看完沈肥FB害我們野性全部人笑翻了，怎能吃成這樣。 偵一卷第53頁、偵二卷第14頁 5 108年1月4日 難怪1208承德艦會是參觀艦，因為沈肥在上面吃水太深。 偵一卷第53頁、偵二卷第14頁 6 108年1月4日 沈肥你在船上面都吃啥牌的歐羅肥，可否介紹一下。 偵一卷第61頁、偵二卷第15頁 7 108年3月18日 沈延澤豬八戒。 偵二卷第24頁 
附表二：
編號    日期           留言內容     證據出處 1 108年1月4日 你們蔡艦長知道你執勤玩電動還出頭一堆嗎，等等變軍紀事件。 偵一卷第63頁、偵二卷第13頁